臺灣花蓮地方法院民事判決
110年度重訴字第15號
原      告  張這因  

訴訟代理人  李韋辰律師(法扶律師)
被      告  張夏子  
            張富美  

            張瑜庭  
兼  共  同
訴訟代理人  張春光  
上列當事人間請求分割共有物事件，本院於民國110年12月23日
言詞辯論終結，判決如下：
    主  文
被告應就被繼承人古員妹所遺如附表所示之不動產（應有部分十
二分之二）辦理繼承登記。
辦理前項登記後，兩造共有如附表所示之不動產准依附表所示之
方式分割。
訴訟費用由原告負擔二分之一，餘由被告負擔。  
    事實及理由
一、被告均經合法通知，無正當理由未於最後言詞辯論期日到場
    ，核無民事訴訟法第386條所列各款情形，爰依原告聲請，
    由其一造辯論而為判決。
二、原告主張：
  ㈠如附表所示之不動產（以下分別稱系爭246-1土地、系爭建物
    及系爭673土地，合稱系爭不動產) 係兩造所共有，兩造對
    系爭不動產之利用未能形成共識，又系爭不動產無因物之使
    用目的不能分割情事，亦無不分割之協議。為此，原告僅依
    民法第823條、第824條第5項規定起訴，請准就系爭不動產
    依附表1所示方案，原物分割並分歸原告單獨所有或被告維
    持共有，以健全物之使用。
  ㈡系爭不動產為兩造所共有，所有權比例由原告持有2分之1，
    四名被告則合計持有剩餘2分之1。關於被告持分部分，先前
    各持有應有部分12分之1，而4名被告之被繼承人古員妹則是
    持有12分之2，但古員妹於民國107年3月30日過世，迄今未
    辦理繼承登記，是被告4人除原有應有部分各12分之1以外，
    就被繼承人古員妹之持分12分之2部分，則是成立公同共有
    關係。系爭246-1土地上有原告單獨所有之坐落花蓮縣○○鄉○
    ○段000○號建物（下稱系爭420建物），為房地合一利用之效
    ，以及避免將來紛爭，建議系爭246-1土地應現物分割，建
    物坐落部分及畸零地部分即分割為原告單獨所有，其餘部分
    既與被告亦共有之花蓮縣○○鄉○○段000地號土地相鄰，則分
    割為由被告繼續共有，應屬最有效益之方式；如鈞院准予前
    述之分割方法，因系爭建物目前都由被告使用中，原告願讓
    出該建物之持分，讓被告共有全部所有權，維持現有使用狀
    態亦較符合效益；系爭673土地則建議現物分割如附表所示
    。
  ㈢系爭246-1土地面積為267平方公尺，原告持分為2分之1，按
    比例兩造原應各分得133.5平方公尺。因此，原告如分得A、
    C部分，合計177平方公尺(計算式：144+33)，會超出原應分
    得比例43.5平方公尺。又系爭246-1地號土地公告土地現值
    為每平方公尺18,700元，從而，原告分得超出之43.5平方公
    尺，價值約莫為813,450元。系爭建物之課稅現值為128,800
    元，因此，原告將2分之1持分全數讓與被告，價值約莫64,4
    00元。原告分得之價值大約會多749,050元(計算式：813,45
    0-64,400)。系爭673土地面積為2,681.53平方公尺，公告土
    地現值為每平方公尺3,100元，因此該土地價值為8,312,743
    元。原告願將上開分得之749,050元，扣除於系爭673土地應
    分得部分，亦即，如以價值計算，於扣除後原告就系爭673
    土地分得之價值應為3,781,846.5元(計算式：8,312,743-74
    9,050=7,563,693再除以2)，再換算回面積則約為1,219.95
    平方公尺(計算式：3,781,846.5/3100)，而被告則分得1,46
    1.58平方公尺等語。
  ㈣並聲明：如主文所示。　　
二、被告則均以：希望系爭246-1土地得依其上房屋左側之排水
    溝邊緣為界址分割，以換取系爭建物所有權二分之一，系爭
    673及系爭246-1土地均比照公告現值比例計算出等值之土地
    面積之方式分割等語，資為抗辯。並聲明：原告之訴駁回。
三、本院之判斷：
  ㈠按各共有人，除法令另有規定外，得隨時請求分割共有物。
    但因物之使用目的不能分割或契約訂有不分割之期限者，不
    在此限，民法第823條第1項定有明文，此亦為公同共有所準
    用（同法第830條第2項）。又分割共有物，性質上為處分行
    為，依民法第759條規定，共有不動產之共有人中有人死亡
    時，於其繼承人未為繼承登記以前，固不得分割共有物，惟
    於分割共有物訴訟中，一併請求已死亡共有人之繼承人辦理
    繼承登記，並於繼承登記完成後為共有物之分割，符合訴訟
    經濟原則，被告應無拒絕辦理繼承登記之正當理由。
  ㈡經查，系爭不動產係登記為兩造與古員妹共有，原告起訴請
    求分割為分別共有，古員妹於107年3月30日死亡，由繼承人
    即被告4人共同繼承，有系爭不動產登記第一類謄本及繼承
    系統表可證，且為兩造所不爭，自堪信為真實。被告因繼承
    取得古員妹之公同共有部分雖尚未辦理繼承登記，原告為訴
    請分割公同共有，同時請求被繼承人古員妹之繼承人即被告
    先辦理繼承登記，自屬有據，爰判決如主文第一項所示。
  ㈢次查，兩造間就系爭不動產之共有關係並無因物之使用目的
    不能分割或契約訂有不分割之期限等情形，原告為共有人之
    一，經請求其他共有人協議分割不成，自得訴請法院依各次
    繼承結果之應繼分比例為裁判分割為分別共有，本院審酌被
    告曾原則同意原告之分割方案（卷228頁），及系爭建物現
    由被告共同占有使用中，而系爭420建物則原告單獨所有，
    則由原告分得其坐落基地即系爭246-1土地及畸零地，其餘
    部分由被告維持共有，並按價值由系爭673土地找補之分割
    方法，堪認為於法有據且適當，應予准許，爰判決如主文第
    二項所示。
四、本件事證已臻明確，兩造其餘攻擊防禦方法、聲請調查之證
    據及所舉未經援用之證據，經本院斟酌後，認為均不足以影
    響本判決之結果，爰不一一論述，附此敘明。
五、本件原告雖勝訴，惟本件係因分割共有物涉訟，由敗訴之被
    告負擔訴訟費顯失公平，本院爰審酌各共有人之應有部分比
    例，依民事訴訟法第80條之1及第85條第1項前段規定，命兩
    造按原應有部分比例負擔訴訟費用，併予敘明。
中　　華　　民　　國　　111 　年　　1 　　月　　6 　　日
                  民事第二庭  法　官  李可文
以上正本係照原本作成。
如不服本判決，應於送達後20日內，向本院提出上訴狀並表明上
訴理由，如於本判決宣示後送達前提起上訴者，應於判決送達後
20日內補提上訴理由書(須附繕本)。
如委任律師提起上訴者，應一併繳納上訴審裁判費。　　　　　
中　　華　　民　　國　　111 　年　　1 　　月　　7 　　日
                              書記官  陳雅君
附表：
編號 名稱 分割方法 1 花蓮縣○○鄉○○段00000地號土地 現物分割，原告分得如花蓮縣花蓮地政事務所110年花測字第248300號(假分割)土地複丈成果圖所示246-1、246-1(3)部分(面積：144平方公尺+33平方公尺=177平方公尺)，被告分得246-1(2)部分(面積：90平方公尺) 2 花蓮縣○○鄉○○段000○號建物 被告分得全部所有權 3 花蓮縣○○鄉○○段000地號土地 現物分割，原告分得如花蓮縣花蓮地政事務所110年花測字第248400號(假分割)土地複丈成果圖所示673部分(面積：1219.95平方公尺)，被告分得673(1)部分(面積：1461.58平方公尺)